【裁判字號】    89,訴,276
【裁判日期】    890908
【裁判案由】    違反山坡地保育利用條例
【裁判全文】
臺灣士林地方法院刑事判決                          八十九年度訴字第二七六號
    公  訴  人  臺灣士林地方法院檢察署檢察官
    被      告  戊○○
右列被告因違反山坡地保育利用條例案件，經檢察官聲請簡易判決處刑 (八十八年度
偵字第八二七０號)，本院改依通常審理程序判決如左：
    主  文
戊○○無罪。
    理  由
一、聲請意旨略以：被告戊○○於民國八十四年間承租於台北縣淡水鎮○○段八九四
    地號土地上乙○○ (業經不起訴處分) 之祖厝，詎明知隔鄰八九八地號係屬他人
    之山坡地，未經許可不得擅自建屋，乃於八十四年底在該地號建築木屋乙棟，作
    為汽車保險桿加工廠，佔用面積約四一點九四平方公尺，於八十八年三月三十一
    日經台北縣政府派員會勘查獲，因認被告涉有違反山坡地保育利用條例第三十四
    條在他人山坡地內擅自設置工作物罪嫌。
二、按犯罪事實應依証據認定之，無證據不得推定其犯罪事實；又不能證明被告犯罪
    者，應諭知無罪之判決，分別為刑事訴訟法第一百五十四條及第三百零一條第一
    項所明定。復按刑法第三百二十條第二項竊佔他人之不動產罪，係以在他人不知
    之間占有他人之不動產，為其犯罪構成要件；又山坡地保育利用條例第三十四條
    第一項之在公有或他人山坡地內，擅自墾植或設置工作物罪，亦係指未經監管權
    人之同意而為墾植或設置工作物之行為，苟已事先經監管權人之同意，即無成立
    該二罪之餘地，至於該監管權人對外權利有無受限或是否擅權處理，要係其監管
    權人與所有權人或其他有權人之內部關係，不能據以逕認第三人觸犯上開罪責。
三、訊據被告戊○○坦承於上揭土地上搭建木屋之事實，惟否認有何違反山坡地保育
    利用條例罪嫌，辯稱：伊在八十四年間向乙○○承租系爭土地上之古厝即門牌號
    碼台北縣淡水鎮○○路九二巷三一號房屋使用，在古厝前原來就有一違建快要倒
    了，因為古厝淹水，伊乃徵得乙○○同意，用木板搭建違建等語。經查：
    (一)被告搭建之木屋坐落於台北縣淡水鎮○○段八九八、八九四、八九五地號土地
      上，面積共五０‧一一平方公尺乙節，有台北縣淡水地政事務所八十八年九月
      二十日北縣淡地二字第八八０一０八四二號函及檢送之複丈成果圖各一件附卷
      可稽。又系爭土地確係依山坡地保育利用條例經行政院六十八年十一月二十一
      日台六十八經字第一一七０一號函核定，台灣省政府六十九年二月六日六九府
      農山字第一二０一六六號公告之山坡地，亦有台北縣政府八十九年六月二十九
      日八九北府農土字第二三九四五二號函暨檢送之行政院函及台灣省政府公告等
      件附卷可考。據此，被告於山坡地設置工作物之事實，堪已認定。
    (二)本件應再審酌者乃被告設置工作物是否擅自所為？
      (1)被告於八十四年間向乙○○承租台北縣淡水鎮○○路九二巷三一房屋乙節，
        有被告庭呈之租賃契約書一件附卷可稽，且據證人乙○○證稱在卷。又系爭
        八九四、八九五地號土地原係乙○○之父親甲○○與其叔父丁○○共有，後
        甲○○死亡由乙○○等人繼承，另八九八土地亦由乙○○等人繼承後與丁○○、丙○○等共有人共有之情，有土地登記簿謄本等件附卷可稽。
      (2)關於被告興建木板屋之經過，證人乙○○於本院證稱：「原來就有一間木板
        屋，要倒了沒辦法住人，被告戊○○再將它搭建起來。木板屋是在祖厝外，
        當時並沒有租他這間違建，他在搭違建時我知道，被告口頭有告訴我，我沒
        有反對他搭建，心想他要用就去用。」據此，被告戊○○搭建系爭違建之前
        顯已經過乙○○同意之事實，堪予認定。
      (3)又公訴人雖以被告未經其他共有人同意，而認被告仍涉有犯罪，然查：關此
        證人乙○○證稱：「祖厝是我的，土地部分是共有的。 (違建所在之土地在
        共有人間有無約定分管？) 沒有，共有人都可以使用，其他共有人都是我的
        家族，他們也知道被告搭木板屋在用，並沒有追究。 (八九八、八九四、八
        九五地號土地附近有無其他用途？) 沒有被使用，只有我叔叔種一些果樹，
        附近也沒有住家。」
      (4)證人即系爭三筆土地之共有人丁○○雖於本院審理中證稱：被告搭建房屋的
        事伊不知道，乙○○並無告訴伊此事；惟證人丁○○另證稱：「 (系爭八九
        四、八九五地號土地）以前是古厝，做雞舍，於民國五十幾年分家，後來有
        做橋工人在那裡住過，我沒有管那些事，那塊地是我大哥 (即乙○○之父親
        甲○○）在使用的。(八九八地號土地)我和我大哥向別人買一半的，原來的
        地是池子，池子無法種植，沒什麼管。」核諸證人所證意旨，八九四、八九
        五土地雖未有明確的分管約定，惟在共有人之間顯有以乙○○之父親甲○○
        使用之意，此外對於八九八土地證人丁○○主觀上亦因土地價值低，亦無管
        理之意。再者，證人丙○○即八九八土地之共有人於本院證稱：伊不知道被
        告搭建之事，搭建前亦未詢問過伊，因為系爭土地不是伊使用，與伊無關，
        又因為土地沒有價值，所以沒有管理這塊地，若知道被告搭建的事亦不會反
        對等語。據此，共有人丙○○對於被告設置工作物之事事先雖不知情，惟丙○○基於土地無甚價值，亦無管理之意。再者，本院會同公訴人勘驗現場結
        果，被告搭建之系爭違建，與乙○○所有之古厝緊鄰，此有本院勘驗筆錄及
        現場照片在卷可按，而乙○○復迭稱系爭土地上原來就有木板屋存在，旴衡
        此節，共有人間對於乙○○使用管理系爭土地乙節，顯然並無反對之意思。
        此點亦與證人丁○○、丙○○證詞「沒什麼管」、「與伊無關、沒有管理這
        塊」相符。
      (5)揆諸前揭說明，在他人山坡地內，擅自墾植或設置工作物罪，亦係指未經監
        管權人之同意而為墾植或設置工作物之行為，本件系爭土地在被告與乙○○
        之間既認乙○○乃有監管權之人，而共有人之間亦無反對之意思，則被告設
        置本件工作物之前既已事先經監管權人乙○○之同意，尚難認有成立該罪之
        餘地。至於系爭土地雖尚有其他之共有人，惟該監管權人對外權利有無受限
        或是否擅權處理，要係其監管權人與其他有權人之內部關係，不能據以逕認
        第三人即被告觸犯上開罪責。
四、被告行為時之山坡地保育利用條例第三十五條第一項第四款、第三項規定對「違
    反第三十條第一項規定，未先擬具水土保持計畫：：而擅自經營山坡地，致生公
    共危險」雖亦設有處罰規定，然查，本院履勘現場結果，系爭工作物之土地為水
    泥地，而乙○○表示原來為泥土地，又系爭房屋前為省道淡水鎮○○路，距離房
    屋三十公尺，房屋地勢較低，其間為雜草，以該處位置、環境及系爭土地原來即
    有工作物等情以觀，被告設置工作物對周遭環境，尚難認致生公共危險，此有本
    院勘驗筆錄及照片附卷可稽，是以，被告所為亦與山坡地保育利用條例第三十五
    條第三項規定有間，併予敘明。
    此外，復查無其他證據證明被告犯罪，不能證明被告犯罪，應諭知被告無罪之判
    決。
據上論斷，應依刑事訴訟法第四百五十二條、第三百零一條第一項，判決如主文。
本案經檢察官高愈杰到庭執行職務。
中      華      民      國      八十九      年      九    月    八    日
                                  臺灣士林地方法院刑事第二庭
                                          法  官  王 梅 英
右正本證明與原本無異。
如不服本判決，應於判決送達後十日內，向本院提出上訴狀。
                                          書記官  廖 春 玉
中      華      民      國      八十九      年      九    月    十一    日


司法院資訊處製作；財團法人民間司法改革基金會備份。
